最高法院民事判決　　　　　　　　　　　　　　　八十八年度台上字第一八○一號
　　上　訴　人　丙○○
　　　　　　　　乙○○
　　　　　　　　辛○○
　　　　　　　　甲○○
　　　　　　　　己○○
　　　　　　　　壬○○
　　被 上訴 人　戊○○
　　　　　　　　丁○○
　　　　　　　　庚○○
　　　　　　　　洪江永
右當事人間請求分割共有物事件，上訴人對於中華民國八十六年八月四日臺灣高等法
院高雄分院第二審判決（八十五年度上字第五一五號），提起上訴，本院判決如左：
    主  文
原判決廢棄，發回臺灣高等法院高雄分院。
    理  由
本件為分割共有物之訴，其訴訟標的對於共同訴訟之各人必須合一確定。上訴人丙○
○、乙○○二人提起上訴，依民事訴訟法第五十六條第一項第一款規定，其效力及於
同造之當事人辛○○、甲○○、己○○、壬○○等，應併列之為上訴人，合先敘明。
次查被上訴人主張：如原判決附表一所示十筆土地，為兩造所共有，各共有人之應有
部分，均如同附表所載。該等土地並無不分割之約定，或因法令規定或物之使用目的
不能分割之情形，惟無法達成協議分割等情，求為裁判分割。
上訴人則以：同意分割，惟分割方法應公平合理等語，資為抗辯。
原審將第一審判決廢棄改判，無非以：系爭如原判決附表一所示十筆土地為兩造所共
有，並無不分割之約定，亦無不能分割之情事，惟無法達成協議分割，被上訴人訴請
裁判分割，依民法第八百二十三條第一項規定，核無不合。次按分割共有物，以原物
為分配時，如共有人中，有不能按其應有部分受分配者，得以金錢補償之，民法第八
百二十四條第三項定有明文。查各共有人於系爭十筆土地之應有部分均相同，兩造同
意合併分割，自為法之所許。次查上訴人丙○○使用系爭八０號土地建築房屋，被上
訴人戊○○使用二一一號土地建築房屋，被上訴人丁○○於八二號土地蓋有鐵架廠房
，而七七號、七八號、七九號土地上亦分別蓋有建物，其餘土地則為空地，業經履勘
現場查明。被上訴人起訴主張以原判決附圖丁案為分割方法，則戊○○、丁○○、丙
○○均能按其現使用土地建屋情形分割，辛○○、甲○○、壬○○、己○○分得之部
分，能整筆有效利用土地，乙○○集中分配土地亦能達充分使用之經濟價值，是以該
分割方法，對全體共有人較為公平合理。雖多數共有人同意該分割方案，惟丙○○陳
稱其於系爭八○號土地上建物之陽台凸出於二○九號與八一號土地（即原判決附圖戊
案所示二○九號土地甲部分，八一號土地乙部分），希能分得該部分土地；另乙○○
亦稱其於原判決附圖所示系爭七九號土地Ｂ部分建有房屋，請求分歸其取得。並均陳
明願按公告現值加成補償他共有人，此經第一審分得上開土地之洪江永、戊○○、丁
○○、庚○○所同意。經審酌兩造意願、現有房屋坐落狀況及土地利用效益，認以採
取上開附圖戊案為分割方案，分割系爭土地，較為妥適。又系爭十筆土地如原判決附
表二所示，其公告現值均不相同，價值顯有差異，各該土地縱曾有分管之約定，惟並
非由分管之共有人取得所有權，土地既經分割，原先之分管約定，即不復存在，由分
割後分得價值高之人補償分得價值低之人，應屬符合公平原則。爰就分割前與分割後
總現值之增減詳計如原判決附表三所示，丙○○、乙○○、戊○○分割後總現值均增
加，自應分別補償其餘減少價值之人等詞，為其判斷之基礎。
惟按分割共有物係以消滅共有關係為目的，故法院於裁判分割共有土地時，除因該土
地內部分土地之使用目的不能分割（如共同使用之道路）或部分共有人明示仍願維持
共有關係等情形外，應將土地分配與各共有人單獨所有，不得創設新的共有關係。經
查本件除第一審筆錄記載，被上訴人表示若分得二○九號土地Ｂ部分、二一二號土地
Ｂ部分願維持共有，上訴人辛○○、甲○○、壬○○、己○○表示若分得八三號土地
、二○九號土地Ｂ部分、二一二號土地Ｂ部分願維持共有（見一審卷第二二二頁）外
，其餘似無人就分得土地表示願維持共有之紀錄。乃原審未說明其依據，竟將原判決
附圖戊案所示八三號土地及二○九號土地Ａ部分分歸被上訴人共同取得，依上開說明
，已屬可議。次查上訴人丙○○、乙○○迭次辯稱，原判決判歸伊取得之土地原即按
兩造之先祖鬮分而來，亦即由先祖所分配，六十六年間兩造亦依此協議分管，依公平
正義原則，伊無須再補償其他共有人按公告地價計算之差額云云。原審未敘明上訴人
此項抗辯何以不足採取之意見，徒依前揭情詞，即為上訴人不利之判決，亦欠允洽。
上訴論旨，指摘原判決不當，求予廢棄，非無理由。
據上論結，本件上訴為有理由，依民事訴訟法第四百七十七條第一項、第四百七十八
條第一項，判決如主文。
中      華      民      國    八十八    年      八      月     十二     日
                              最高法院民事第五庭
                                  審判長法官  蕭  亨  國
                                        法官  吳  正  一
                                        法官  楊  隆  順
                                        法官  陳  淑  敏
                                        法官  許  澍  林
      右正本證明與原本無異
                                              書  記  官
中      華      民      國    八十八    年      八      月    二十五    日
                                                                        Ｒ
